【裁判字號】    94,重上,100
【裁判日期】    950103
【裁判案由】    給付貨款
【裁判全文】
臺灣高等法院民事判決                 94年度重上字第100號
上  訴  人  詠三企業有限公司
法定代理人  甲○○
訴訟代理人  魏早炳  律師
            陳恩民  律師
            魏翠亭  律師
被  上訴人  潮明國際股份有限公司
法定代理人  乙○○
訴訟代理人  劉衡慶  律師
            鄭文傑  律師
            許佳雯  律師
上列當事人間給付貨款事件，上訴人對於中華民國93年12月31日
臺灣新竹地方法院91年度重訴字第3號第一審判決提起上訴， 本
院於94年12月20日言詞辯論終結，判決如下：
    主  文
上訴駁回。
第二審訴訟費用由上訴人負擔。
    事實及理由
一、被上訴人潮明國際有限公司於民國94年1 月17日變更公司名
    稱及組織為潮明國際股份有限公司，有公司基本資料查詢可
    稽（本院卷213頁），合先敘明。
二、被上訴人起訴主張：上訴人於88年5月10日起至89年1月25日
    止陸續向被上訴人購買生瓜子20批（各批訂單編號、訂單日
    、送貨單簽收日、包數、重量、單價及金額等詳如原判決附
    件一所示，下稱系爭貨物），總貨款為新台幣（下同）2,75
    5萬1,265元，嗣因上訴人無法清償全部貨款，要求被上訴人
    減少價金，被上訴人同意自第12批貨物開始，每公斤減為45
    元，經折扣後總貨款為2,625萬1,965元，扣除被上訴人於送
    貨途中因包裝破損減少數量之金額4萬5,718元（如原判決附
    件四之一所示），上訴人應給付之總貨款為2,620萬6,247元
    ，上訴人已給付被上訴人部分貨款1,263萬7,399元（如原判
    決附件三之一所示），尚欠1,356萬8,848元；之後，上訴人
    復與被上訴人協議以下列方式代物清償：(1)上訴人於89年12
    月19日提供加工後之熟瓜子扣抵應付貨款86萬8,480元， (2)
    上訴人於90年1月1 日提供熟瓜子扣抵應付貨款34萬9,840元
    ，(3)上訴人於90年2月3日提供向被上訴人購買之生瓜子扣抵
    應付貨款253萬6,875元，合計扣抵應付貨款375萬5,195元（
    如原判決附件三之二所示），上訴人尚欠貨款981萬3,653元
    迄未清償，爰本於買賣之法律關係， 求為命上訴人給付981
    萬3,653元及其中820萬3,653元 自支付命令聲請狀送達翌日
    起算，其餘161萬元自91年1月24起算法定遲延利息（原審判
    命上訴人應如數給付，上訴人不服提起上訴），並答辯聲明
    ：上訴駁回。
三、上訴人則以：上訴人係向訴外人高林工業有限公司（下稱高
    林公司）購買系爭貨物，而非向被上訴人購買，兩造間並無
    買賣關係；縱認兩造間有買賣關係，上訴人祇簽收13紙送貨
    單，總重量為27萬160公斤，每公斤46元，總貨款為1,242萬
    7,360元， 扣除被上訴人自承上訴人已給付1,527萬6,617元
    ，上訴人並未積欠被上訴人任何貨款等語，資為抗辯，並上
    訴聲明：(一)原判決廢棄。(二)被上訴人在第一審之訴及假執行
    之聲請均駁回。
四、被上訴人主張上訴人購買系爭貨物，並提出送貨單21紙為證
    （按其中第16批貨物有2張送貨單，原審卷(一)31-41頁、本院
    卷238-274頁），上訴人就原判決附件一所示編號第1批至第
    5批及第11批至第20批分別簽有「甲○○」、「宏」、 「林
    永記」等字之送貨單之真正不爭執，並自認已收受各該批貨
    物，自堪認上訴人有購買原判決附件一所示編號第1批至第5
    批及第11批至第20批之貨物。
五、被上訴人另主張上訴人係向伊購買系爭貨物，總貨款為2,75
    5萬1,265元，嗣因上訴人無法清償全部貨款，要求伊減少價
    金，伊同意自第12批貨物開始，每公斤減為45元，經折扣後
    總貨款為2,625萬1,965元，扣除伊於送貨途中因包裝破損減
    少數量之金額4萬5,718元， 上訴人應給付之總貨款為2,620
    萬6,247元， 再扣除上訴人已給付之1,263萬7,399元及被上
    訴人代物清償金額375萬5,195元，上訴人尚欠貨款981萬3,6
    53元迄未清償等情，雖為上訴人所否認，並以前開情詞置辯
    ，惟查：
  (一)被上訴人主張伊與高林公司、協明化工股份有限公司及宜明
    工業股份有限公司為家族之關係企業，對外統稱「高林行」
    ，並以「高林行」與上訴人為買賣，上訴人係向高林行旗下
    之伊公司購買系爭貨物之事實， 業據提出抬頭印此4家公司
    或僅印「高林行」之員工名片為證（原審卷(一)55、70頁），
    且上訴人亦不爭執被上訴人與高林公司為關係企業；另依證
    人即被上訴人公司總經理高平和證稱：「（問：如何與上訴
    人公司做生意？）我們公司本來沒有做瓜子生意，是經過上
    訴人法代的引介，我才跟他到大陸去進口瓜子的買賣。我們
    一起去跟大陸談好價格，進口生瓜子，由他們去加工，再販
    賣到市場去」、「（問：當初上訴人如何下訂單？）我們一
    起去大陸看貨，上訴人看好貨色滿意價錢可以後，就先口頭
    跟我預估說多少數量的瓜子，然後由被上訴人來進貨」、「
    交易的過程，上訴人法代一清二楚，上訴人法代也來我公司
    十幾趟以上，被上訴人公司以前並沒有做進口瓜子的生意，
    是經過上訴人法代引介才做的」、「（問：企業集團有無做
    分工？）有時會混在一起。沒有分的很細，有時一個員工會
    做二、三個公司的事」、「潮明公司的關係企業都是以高林
    行名義，因為要讓人好聽好記，就像7-11等」等語（原審卷
    (二)86-90頁）；證人被上訴人公司業務張志晟證稱：「 （問
    ：如何與上訴人法代接洽瓜子買賣？）我是代表被上訴人公
    司跟上訴人去接洽瓜子的買賣，我們原本都沒有做瓜子，我
    在被上訴人公司是負責香料及食品的部分，我到上訴人公司
    去，問他生瓜子如何區分、品質等等以判斷瓜子的等級」、
    「（問：上訴人說你拿高林公司的名片，你有無告訴上訴人
    ？）我是在被上訴人公司裡認識上訴人法代，最早是跟他往
    來大茴的買賣，我拿出的名片是高林行，並非高林公司的，
    我們對外的統稱是高林行，不講公司。上訴人法代跟我交易
    也不是一天二天，對我們公司也有所了解」、「（問：有無
    在高林公司任職？）因為高林公司是高林行旗下的公司，我
    也有參與業務」、「（問：你與上訴人公司交易往來時，是
    否會特別強調是何家公司？）不會，我們對外都會以高林行
    自稱」等語（原審卷(二)92-93頁）；證人即高林公司員工陳
    森茂證稱：「我是高林的員工，我是做潮明公司的工」、「
    （問：你去拆貨有無表示你是那家公司的員工？）沒有，我
    去就要工人拆貨點貨」等語（原審卷(二)96-97頁）； 證人即
    被上訴人公司業務助理顏美雪證稱：「（問：證人與上訴人
    接洽瓜子部分過程？有無跟上訴人強調是與高林公司做作交
    易？）．．．我們做買賣生意，都是以高林行自稱，我是屬
    潮明旗下的員工，上訴人很清楚，上訴人來公司都會看到招
    牌寫潮明公司」、「（問：你有無在高林公司任職？）我是
    在高林行任職，就會處理到被上訴人及高林公司的業務，只
    要是與香料有關或是催款的工作，都是我在負責」、「（問
    ：上訴人有無特別強調只跟高林公司交易？）沒有，上訴人
    知道我們公司有很多名稱」、「因為上訴人與我們老板很熟
    ，他來公司與我們結算時，因為潮明公司的章有時會被業務
    帶出去，上訴人就說只要是可以代表高林行的章就可以了，
    所以有時就會蓋高林公司的章」、「因為上訴人都是下午來
    ，且上訴人都是拿一堆支票來，上訴人法代也說隨便拿個章
    蓋就可以了，所以就不一家會蓋潮明公司的章」等語（原審
    卷(二)99-100頁）；證人即被上訴人公司進出口部經理楊淑貞
    證稱：「（問：你有無任職在高林工業有限公司？）我現任
    職的進出口部，統管潮明、高林、宜明、協明所有有關進口
    的採購工作，任職部分歸屬在潮明公司」、「（問：你雖然
    任職潮明公司，仍然會處理有關企業有關進口的工作？）沒
    有錯」等語（原審卷(二)192-193頁）； 證人即協明化工股份
    有限公司財務經理賴環證稱：「（問：與上訴人詠三公司生
    瓜子交易過程中，被上訴人如何開具發票給上訴人公司的？
    ）詠三公司負責人告訴我怎麼開，我依照他傳真的指示交待
    會計去開發票，我們是開潮明公司的發票，因為我們的貨是
    潮明進口的」、「（問：開具發票後，上訴人公司有無表示
    過他不要潮明公司的發票？）沒有」、「（問：被上訴人在
    門口所懸掛的招牌有無高林公司的招牌？）沒有，我們是懸
    掛協明、潮明公司全銜」等語（原審卷(二)196-198頁）； 證
    人即上訴人前業務經理（已離職）丙○○證稱：「（問：上
    訴人之法定代理人甲○○是否有向高平和先生買生瓜子？）
    有的」、「（問：是否知道上訴人法定代理人甲○○先生於
    民國88年間與高平和先生一去蘭州定瓜子？）知道他們有一
    起去蘭州定瓜子」、「（問：甲○○向高平和總共買了多少
    瓜子？）共訂20個貨櫃的瓜子」、「（高平和先生是那公司
    的代理人？）高先生有好幾個公司，我只知道詠三公司向高
    先生買，但如何結帳，我不清楚」等語 （本院卷129頁、原
    審卷(四)169-170頁）； 並佐以上訴人法定代理人甲○○帶領
    高平和前往大陸蘭州視察瓜子貨源所拍攝之照片（原審卷(一)
    23 0-231頁）、被上訴人公司招牌之照片 （本院卷203-204
    頁），及上訴人要求被上訴人開立統一發票記載買受人為順
    通行及佳佳農產品實業有限公司之傳真，暨被上訴人依上訴
    人要求所開立之統一發票即係以被上訴人名義開立（本院卷
    159- 163頁），而上訴人收受各該統一發票後亦無異議等情
    ，足見上訴人應知悉其係向高林行旗下之被上訴人購買系爭
    貨物，堪認被上訴人之上開主張為可採。
  (二)高林公司所營事業項目雖有「香辛料（胡椒、八角）雜貨之
    進出口製造加工買賣業務」（原審卷(一)56頁），但不包括食
    品之進出口買賣業務，有台北縣政府營利事業登記證可稽（
    原審卷(一)81頁）；而被上訴人所營事業項目有「一般進出口
    貿易業務（期貨除外）」 （原審卷(一)57頁、本院卷213頁）
    ，食品之進出口業務應包括在內，且系爭貨物係由被上訴人
    進口，委由訴外人啟鑫報關企業有限公司辦理報關，亦有進
    口報單可憑（原審卷(一)71-80頁）， 並經證人顏美雪證稱：
    「因為進口是潮明，開發票也是潮明，且生意做這麼久，上
    訴人也知道」等語（原審卷(二)100頁）， 可見上訴人辯稱被
    上訴人所營事業項目無瓜子進口業務，伊非與被上訴人交易
    云云，並不足採，亦難以被上訴人非中華民國瓜子協會會員
    ，即認上訴人非與被上訴人交易。
  (三)又系爭貨物係被上訴人進口後，委由訴外人統實貨運公司將
    進口之貨櫃拖運至上訴人公司後，再由證人陳森茂至上訴人
    公司會同上訴人公司人員共同卸貨及計算生瓜子數量，共21
    貨櫃等情，業據證人陳森茂證述明確 （原審卷(二)95-98頁）
    ，並有如原判決附件一、附件二證物欄所示之證物可憑（本
    院卷243-276頁），復經證人丙○○在本院證稱：「 （問：
    甲○○向高平和總共買了多少瓜子？）共訂20個貨櫃的瓜子
    」、「因為價格不如預期，銷售不佳， 後來有7個貨櫃的生
    瓜子送去冷藏」等語（本院卷129頁）， 及在另案即原法院
    91年度訴字第10號執行異議之訴事件證稱：「（順通行、佳
    佳農場是誰的客戶？）詠三公司有賣貨給他們，我有去收過
    錢。．．．（詠三公司的生瓜子平常冰在哪裡？）只有在89
    年進了21個貨櫃，後來有7個櫃子， 林先生（即甲○○）安
    排去冷藏起來，．．（在88年詠三公司進了幾個貨櫃？）在
    88年有進了21個貨櫃」等語（原審卷(四)第163-171頁）， 可
    見被上訴人就如原判決附件所示第6 批至第10批之生瓜子亦
    已運送至上訴人公司無訛，上訴人空口否認有向被上訴人購
    買簽收第6批至第10批之生瓜子，亦不可採。
  (四)被上訴人另主張上訴人已給付部分貨款1,263萬7,399元（給
    付日期及金額如原判決附件三之一所示），並與伊協議代物
    清償：(1)上訴人於89年12月19日提供加工後之熟瓜子扣抵應
    付貨款86萬8,480元， (2)上訴人於90年1月1日提供熟瓜子扣
    抵應付貨款34萬9,840元， (3)上訴人於90年2月3日提供向伊
    購買之生瓜子扣抵應付貨款253萬6,875元，合計扣抵應付貨
    款375萬5,195元（瓜子數量及金額如原判決附件三之二所示
    ）之事實，業據提出如原判決附件三證物欄所示之證物為證
    ，經核相符，上訴人雖否認有代物清償之事實，然被上訴人
    上開代物清償之主張係不利於己之自認，被上訴人既為不利
    於己之自認，且上訴人就該金額亦表示無意見 （本院卷308
    頁），此部分事實自堪採為本件裁判之基礎。上訴人雖又辯
    稱系爭貨物款項已全部清償完畢云云，惟其所提出之支票、
    現金簽收單及付款簽回單等（原審卷(一)179-186頁）， 經核
    對被上訴人所自認其已收上訴人如原判決附件三之一所列金
    額之結果，被上訴人已將之列為上訴人已付之款項，而上訴
    人就其餘貨款已清償之有利於己之事實，復未能舉證以實其
    說，上訴人抗辯已全數清償云云，自不足採。是被上訴人主
    張上訴人已清償之總額為1,639萬2,594元一節，應堪採信。
  (五)綜上，上訴人向被上訴人購買系爭貨物，總貨款為2,755萬1
    ,265 元（其計算式詳如原判決附件一所示）， 扣除如原判
    決附件四之二折扣金額129萬9,300元及如原判決附件四之一
    瑕疵抵扣金額4萬5,718元，上訴人應給付被上訴人貨款2,62
    0萬6,247元，再扣除上訴人已清償之1,639萬2,594元，尚欠
    981萬3,653元。
六、綜上所述，被上訴人依買賣之法律關係，請求上訴人給付98
    1萬3,653元及其中820萬3,653元自支付命令聲請狀繕本送達
    之翌日即90年11月22日起，其餘161萬元自91年1月24日【即
    91年1月23日言詞辯論意旨狀（就上開金額為追加請求） 送
    達翌日】起，均至清償日止，按年息百分之五計算之利息，
    自屬應予准許。原審所為上訴人敗訴之判決，核無違誤，上
    訴論旨指摘原判決不當，求予廢棄改判，為無理由，應予駁
    回。
七、兩造其餘之攻擊或防禦方法及未經援用之證據，經本院斟酌
    後，認為均不足以影響本判決之結果，自無逐一詳予論駁之
    必要，併此敘明。
八、據上論結，本件上訴為無理由，依民事訴訟法第449條第1項
    、第78條，判決如主文。
中    華    民    國    95    年    1     月    3    日
                  民事第十四庭審判長法  官  劉靜嫻
                                    法  官  陳昆煇
                                    法  官  陳駿璧
正本係照原本作成。
如不服本判決，應於收受送達後20日內向本院提出上訴書狀，其
未表明上訴理由者，應於提出上訴後20日內向本院補提理由書狀
（均須按他造當事人之人數附繕本）上訴時應提出委任律師或具
有律師資格之人之委任狀；委任有律師資格者，另應附具律師資
格證書及釋明委任人與受任人有 民事訴訟法第466條之1第1項但
書或第二項（詳附註）所定關係之釋明文書影本。
中    華    民    國    95    年    1     月    4     日
                                    書記官  黃  愛
附註：
民事訴訟法第466條之1（第1項、第2項）：
對於第二審判決上訴，上訴人應委任律師為訴訟代理人。但上訴
人或其他法定代理人具有律師資格者，不在此限。
上訴人之配偶、三親等內之血親、二親等內之姻親，或上訴人為
法人、中央或地方機關時，其所屬專任人員具有律師資格並經法
院認為適當者，亦得為第三審訴訟代理人。


司法院資訊處製作；財團法人民間司法改革基金會備份。
